臺灣高等法院刑事判決　　　　　　　　　　　　九十一年度上更(二)字第八六二號
　　上　訴　人　亥○○　男四十.
　　即　被　告
　　選任辯護人　賴素如律師
　　　　　　　　楊冀華律師
右上訴人因偽造文書等案件，不服臺灣臺北地方法院八十六年度訴緝字第一八二號，
中華民國八十六年十月八日第一審判決（起訴案號：臺灣臺北地方法院檢察署八十五
年度偵字第八００一號）提起上訴，經最高法院第二次發回更審，本院判決如左：
    主  文
原判決撤銷。
亥○○無罪。
    理  由
一、公訴意旨略以：亥○○於民國（下同）八十二年七月二十日，在台北市○○街一
    號組民間互助會新台幣（下同）二萬元，連同會首共四十五會（下稱甲會），復
    於八十三年四月十五日，在同址招組每會二萬元之互助會，連會首共四十三會（
    下稱乙會）。詎亥○○竟意圖為自己不法之所有，於八十三年十月十五日，冒用
    乙會會員子○○之名義，以五千九百元標金冒標得逞，復於八十四年九月二十日
    冒用甲會會員戌○○名義，以四千二百元標金冒標得逞。嗣於八十五年二月十日
    ，甲會會員卯○○得標，亥○○僅交付現金十八萬元，餘款一百零五萬三千九百
    元則簽發四張支票交付。亥○○即逃匿無蹤，並隨即於同年月十六日將所有林口
    街一號四樓之一房屋及土地，設定一百五十萬元抵押權予石勝達，並於同年三月
    十四日將該不動產售予李素美，前開已簽發之支票亦均退票，各會員始知受騙。
    案經會員癸○○、己○○、寅○○、酉○○、丙○○、戊○○、子○○、乙○○
    、丁○○、甲○○、卯○○、林永春、蔡美英、辛○○、徐梅英、申○○、巳○
    ○、壬○○○、庚○○、丑○○及戌○○之夫辰○○訴請偵辦，因認亥○○涉有
    刑法第二百十條、第三百三十九條第一項罪嫌，該二罪並有牽連犯之裁判上一罪
    關係，請依刑法第五十五條規定從一重處斷，亥○○多次犯行，時間緊接，方法
    類似，罪名同一，顯係基於概括犯意為之，為連續犯，請依刑法第五十六條規定
    加重其刑等語。
二、按犯罪事實應依證據認定之，無證據不得推定其犯罪事實。又不能證明被告犯罪
    者，應諭知無罪之判決，刑事訴訟法第一百五十四條、第三百零一條第一項分別
    定有明文。又事實之認定，應憑證據，如未能發現相當證據，或證據不足以證明
    ，自不能以推測或擬制之方法，為裁判基礎（最高法院四十年臺上字第八六號判
    例參照）。復按告訴人之告訴，本以使被告受刑事訴追為目的，故其陳述是否與
    事實相符，自應調查其他證據，以資審認，苟其所為攻擊之詞，尚有瑕疵，則在
    此瑕疵未予究明以前，即不能遽採為斷罪之基礎（最高法院六十九年臺上字第一
    五三一號判決參照）。再者，認定被告有罪之事實，應憑證據，如未能發現相當
    之證據，或證據不足以證明，自不能以推測或擬制之方法，以為裁判之基礎；且
    認定事實所憑之證據，其為訴訟上之證明，須達於通常一般人均不致有懷疑，而
    得確信其為事實之程度者，始得據為有罪之認定，倘其證明尚未達到此一程度而
    有合理之懷疑存在時，尚難為有罪之認定基礎；另苟積極證據不足以為不利於被
    告事實之認定，即應為有利於被告之認定，更不必有何有利之證據，最高法院三
    十年上字第八一六號、四十年台上字第八六號、七十六年台上字第四九八六號判
    例分別揭有上旨，足資參酌。
三、公訴意旨認被告亥○○涉有右開犯行，係以右開事實業據告訴人癸○○、卯○○
    、辰○○之指訴綦詳，並經證人未○○證述明確，復有互助會單、支票影本、建
    物登記謄本等附卷可稽等語，資為論據。訊據被告堅決否認有公訴人所指犯行，
    辯稱略以：「並未偽造標單冒子○○、戌○○之名義投標。八十三年十月十五日
    的會是被林寶雪標走的，八十四年九月二十日的會，是申○○以戌○○名義標得
    的」等語。
四、經查：
(一)、告訴人癸○○固於偵查稱：「八十二年七月二十日起的會，最後在八十五年六月
    時應剩下四個活會，但有五個活會，其中一個被偷標，是七號的戌○○，八十四
    年九月二十日被以四千二百元之標金偷標」等語（偵卷第二十頁）。惟依卷附甲
    會會單（偵卷第六頁），甲會會期自八十二年七月二十日起，至八十五年六月二
    十日止，共募集會員（含會首）計四十五會，每月二十日標會，每逢二、六、十
    月之五日各加標一次，並自八十二年七月二十日開始標會（除會首外，再加標一
    次），則甲會至八十五年六月間，應僅剩八十五年六月五日加標之一會，及同月
    二十日之一會。則此與告訴人癸○○所指「八十五年六月還有四個活會」等情，
    已不相符。
(二)、公訴意旨雖以告訴人癸○○、卯○○、辰○○之指訴，及證人未○○之證述為據
    ，推認被告有偽造戌○○、子○○標單之事實。然查，告訴人卯○○（甲會編號
    九、乙會編號六、七）證稱：「在上一次已經結束的二十五日的會，剩下四會，
    結果有五個人標，林清吉及他嫂子二會，由他嫂子來標，我一會，戊○○一會，
    被告也寫一會，我就問被告，被告說是癸○○委託他後來由他標走，標金四千五
    百元」（偵卷第十五頁）、「最後第四會時，但是有五個人去標，我才發現是冒
    標。那一次，我有去標會，而且我標到，他沒有給我錢」、「（是哪五個人？）
    卯○○、戌○○、癸○○，其他的要對單子」等語（本院九十一年十一月七日訊
    問筆錄）。告訴人癸○○（甲會編號三七）證稱：「八十二年七月二十日起的會
    ，最後在八十五年六月二十日止，應該剩四個活會，但有五個活會，其中有一個
    被偷標，是七號的戌○○，八十四年九月二十日被以四千二百元標金偷標走」（
    偵卷第二十頁）、「我是參加甲會，每月二十日的，我是活會，因我住得較遠，
    故均由我大嫂未○○幫我去看，但她是乙會會員，幾乎每次都去，有時是我大嫂
    告訴我標的金額，有時是我打電話問盧（被告）」（本院訴字卷第二十頁）、「
    （被告亥○○的冒標事實有何意見？是否知道有冒標？是否要寫標紙？）我不知
    道冒何人的標，我們有寫標紙。因為時間很久，我記不清楚是冒何人的標，錢還
    沒有還我，也沒有出面，只有在法院才說要和解」等語（本院九十一年十一月七
    日訊問筆錄）
(三)、告訴人寅○○（甲會編號三三、乙會編號二）證稱：「（知否亥○○共冒標幾會
    ？）我僅知有子○○，是當時盧告訴我的」（原審訴緝字卷第三六頁）、「（戌
    ○○八十四年九月二十日標否？）有，以四千多元標的，我十之八九都會去，‧
    ‧我不認識戌○○，是亥○○告訴我的」（原審訴緝字卷第五九頁）、「是我介
    紹他（子○○）入會，大都幫他看會的情形，後來我問子○○何時標，子○○說
    他沒標」（原審訴緝字卷第五九頁反面）、「標會我都沒做紀錄，以前標會偶而
    會去看一下，標會要寫標單只寫金額，託標時標單會寫上金額和名字」（原審訴
    緝字卷第八四頁）、「‧‧標單一般有寫標單，但是不一定有寫名字，有的是用
    電話，我手上的資料，都是每次標完會，我就去問他，登記在上面。戌○○那一
    會，是八十四年九月二十日，亥○○告訴我，他以四千二百元得標，到最後，應
    該有四個活會，但是他說剩五個活會」、「（你說劉太太所參加的是幾月幾日的
    互助會？）八十三年四月十五日的會，劉太太沒有參加八十二年七月二十日的會
    ，沒有他的名字」、「（八十二年七月二十日這個會，沒有人退會？）沒有，劉
    太太退的會是八十三年四月十五日的會，他在八十五年二月初退會，由亥○○承
    接，以五千一百元得標」等語（本院九十一年十一月七日訊問筆錄）。
(四)、告訴人酉○○（甲會編號十六）指稱：「加八十三年四月十五日的會，加一會，
    是活會，他是以要買土地為名招會，我沒去，是寅○○告訴我的」（原審訴緝字
    卷第八四頁）、「我問隔壁林美芳，他說亥○○不會跑，你放心，他回南部賣財
    產來解決，他還說告亥○○也無效，林美芳的會腳是死會，他什麼都沒損害」（
    原審訴緝字卷第八四頁）、「（被告亥○○的冒標事實有何意見？是否知道有冒
    標？是否要寫標紙？）我在隔壁做生意，開標時，我都沒有去過，錢到現在都沒
    有還我，我找他都找不到他，他說要去屏東賣地，但是還是沒有還錢」等語（本
    院九十一年十一月七日訊問筆錄）。
(五)、告訴人子○○證稱：「（被告有無冒標？）八十三年四月十五日的會我有參加編
  號第四，第五號丁美雪是我太太，二會都是活會，被告冒標十五號林寶雪，他對
    我說八十三年十月十五日標了五千九百元，但被告對其他人說我標了五千九百元
    。事實上我沒標，另八十四年五月一日的會錢都沒給」（偵卷第十九頁反面、第
    二十頁）、「（所告你們如何得知？）我是拿寅○○的會單與我的會單對照方知
    」（原審訴字卷第十九頁）、「我是跟乙會。我跟二個會，我的都是活會，而我
    也很少去交錢，有時是亥○○或寅○○或林美芳告訴我標金，每次標金在標單上
    均有寫標金和姓名」（原審訴字卷第二十頁）、「（亥○○冒標你的會？）是的
    」（原審訴緝字卷第三六頁反面）、「盧（被告）告訴我八十三年十月十五日是
    林寶雪用五千九百元得標，後來是寅○○告訴我，盧告訴莊（坤山）是子○○得
    標」（原審訴緝字卷第三七頁反面）、「我於八十三年十月十五日得標時，我沒
    有去，是亥○○告訴我由林寶雪標到，後對照寅○○的會單，上記載由我標到」
    （原審訴字卷第十九頁）、「（如何發現會被冒標？）是寅○○告訴我是死會」
    （原審訴緝字卷第五九頁反面）、「（八十三年十月十五日你有去標到會？）沒
    有，是會首倒了以後，其他的會員告訴我，我才知道我的會是死會」、「（你何
    時被冒標？）我是拿其他的會員的會單我才知道我的會在八十三年十月十五日被
    冒標」（本院更一卷第二三頁）、「亥○○他告訴我，他告訴我是林寶雪標的，
    是亥○○說的，他說標五千九百元，事後，我在別人的會單比對，才知道已經是
    死會了」等語（本院九十一年十一月七日訊問筆錄）。
(六)、證人未○○證稱：「亥○○告訴我說，八十三年十月十五日是子○○說五千九百
    元標的」（偵卷第二十頁）、「我去標會時，我有看到亥○○寫林寶雪的標，上
    面寫五千九百元，標會我幾乎都有去，我有看到他寫的標單。被告的錢都沒有還
    給我，標單上都是寫金額、名字」、「（你確實有看到亥○○寫林寶雪的標單，
    上面寫五千九百元？）是的」等語（證人未○○此部分證言，核與本件起訴之犯
    罪事實無關）（本院九十一年十一月七日訊問筆錄）。
(七)、證人辰○○（戌○○之夫）證稱：「戌○○是我太太，會都是我在負責，‧‧戌
    ○○都活會，其中八十一年七月二十日的會被亥○○偷標。八十四年九月二十日
    他以四千二百元，把我偷標」、「（你與你太太有無同意給被告借標？）沒有」
    （偵卷第二六頁反面）、「我是甲會會員，我也是從寅○○處對照方知，我只有
    寫標到金額，沒有寫得標者，結果後對照方知於八十四年九月二十日，被告用我
    太太戌○○名義標會，實際上我並沒有標」（原審訴字卷第十九頁）、「我是用
    太太的名義跟，二十日的甲會，只跟一會，是活會，平時標會我只去過四次，且
    標單上有寫標金、姓名，當場開標，且如有託標時，會首會幫他寫」（原審卷第
    二十頁反面）、「（戌○○標否？）我太太沒標」（原審訴緝字卷第八九頁）、
    「（你太太有無標到會？）沒有，事後來事情爆發後，我們才知道，我要去參加
    標會，多次都沒有標到，最後一次標會是在過年前，被告是說還有四會，但卻有
    五個會員去標會，過年後被告就跑路了」、「是別人告訴我我才知道我太太的會
    已經被標去了」（本院更一卷第二三頁）、「‧‧，我是對會單才知道有冒標，
    因為參加這個會，去標兩次，每月十、二十日標會，有一次是十九日我提早去標
    會，第二天我去看，為什麼剩四會，為什麼有五個標單，我才發現戌○○的名字
    被冒標。他們說戌○○已經標過了，我說我們是活會，才知道被冒標」等語（本
    院九十一年十一月七日訊問筆錄）。
(八)、證人戌○○證稱：「（被告亥○○的冒標事實有何意見？是否知道有冒標？是否
    要寫標紙？）我不知情，都是我先生辰○○處理的」等語（本院九十一年十一月
    七日訊問筆錄）。
(九)、證人申○○（甲會編號八）證稱：「‧‧八十二年七月二十日參加一會，編號八
    ，編號三是我朋友，編號七戌○○，編號三陳金潤託我代繳，陳金潤八十四年月
    回國，叫我幫忙標會，我先墊錢給他一個二十萬元，一個五十八萬元，本來叫我
    八十四年二月十日幫他標，八十四年三月二十日也沒標到，八十四年四月二十日
    才以三千五百元標到，我是在八十四年月以四千元標到」（原審訴緝字卷第八九
    頁）「戌○○有託我標，但沒標到」（原審訴緝字卷第八九頁）、「八十二年七
    月二十日這個會我在第八、九會時就已標到會了，當時還有七、八個會沒有標，
    被告倒會時，還有四會沒有標到，我的朋友戌○○是我介紹參加的，鄭他來不及
    標會就被倒掉了」、「（你不是說戌○○已經標去了？）鄭女還是活會，陳金潤
    已經標去了」（本院更一卷第四十頁）、「（你是以多少錢代戌○○標會？）我
    是標我自己的會，我沒有標鄭女的會，我也沒有代鄭女收會錢」（本院更一卷第
    四一頁）、「我是幫巳○○作臉，因為做生意，沒有每次去看，標單上有名字、
    金額。我還有三萬元的活會，還沒有標，亥○○說三萬元是王老師標的，我按照
    會單上的電話00000000查證，沒有王老師這個人，結果他的名字是張美
    絹，張美絹的電話已經用了十幾年，可見這個電話是亥○○自己寫的」、「（是
    否可以回憶戌○○是否有在當天託你標會？）沒有可能，我有兩會要標，我不可
    能幫別人標會。因為我的會錢，不是一次給我，所以我有告訴戌○○，趕快標會
    ，因為他的會錢不是一次給我」、「（是否記得八十四年九月二十日是何人得標
    ？）我不記得，我不是每次都去投標」等語（本院九十一年十一月七日訊問筆錄
    ）。
(十)、綜上告訴人之指訴及證人之證述內容，僅泛指被告有偷標互助會情事，然並無人
    目睹被告以戌○○、子○○名義填寫標單。且告訴人認被告有以戌○○、子○○
    名義冒名標會情事之緣由，或係核對其他會員例如寅○○會單（原審訴緝字卷第
    六三頁）之結果，或係聽聞其他會員之陳述及被告所述何人得標之差異而查悉，
    況辰○○亦自陳：「是別人告訴伊，才知道戌○○的會已經被標去了、伊是對會
    單才知道有冒標」等語（本院更一卷第二三頁），子○○亦陳稱：「是拿寅○○
的會單與伊的會單對照方知被冒標」（原審訴字卷第十九頁）、「是被告告訴伊
    由林寶雪標到，後對照寅○○的會單，上記載由伊標到，才知有冒標」等語（原
    審訴字卷第十九頁），則告訴人及證人俱未聞見本件公訴人所指偽造文書之事實
    ，則上開不利被告之證述內容，無非係以推測或擬制之詞入被告於罪，能否以此
    遽認被告有偽造標單冒標等情事，尚非無疑。
(十一)、且經訊問證人即系爭互助會會員戊○○、王至成、辛○○、午○○○、巳○○、
    壬○○○等人之結果，證人或稱沒有去看過標會，或稱對於冒標之事並不知情、
    沒有意見等語（本院九十一年十一月七日訊問筆錄），則被告是否確有公訴人所
    指之冒戌○○、子○○名義標會情事，仍有疑義。
(十二)、況證人林寶雪（乙會編號十五）於偵查證稱：「有（參加）八十三年四月十五日
    的會，用我的名字，我是死會，八十三年十月十五日標的，以五千九百元得標，
    ‧‧，我標會都沒去，都由林美芳代繳的」（偵卷第六九頁反面）等語，證人林
    美芳亦於原審證稱：「林寶雪的會是八十三年十月十五日由我代標，他（被告）
    有付錢給我，以現金和票付」（原審訴緝字卷第七十頁）等語，則乙會於八十三
    年十月十五日，是否確係由被告冒子○○名義得標乙節，亦值懷疑。
(十三)、此外，公訴意旨認被告於八十五年二月十日，會員卯○○得標時，僅交付會款現
    金十八萬元，餘款一百零五萬三千九百元則簽發四張支票支付，屆期支票均退票
    ，認上訴人就此部分亦有詐欺之犯行。惟告訴人卯○○於原審陳稱：「伊標二會
    ，第一會付伊四十餘萬元，第二會係加標，付伊十八萬元就跑了」等語，是上訴
    人係未依約定將會款付予得標人卯○○，對其他活會會員並未設詞詐騙，此部分
    會款未付，應僅屬債務不履行之民事糾紛，亦難認為構成詐欺犯行。
五、綜上，公訴人認被告涉犯前揭罪行，其所憑證據尚不足以為被告有罪之認定。本
    案尚未達於通常一般之人均不致有所懷疑，得確信其為真實之程度，而有合理性
    懷疑之存在，本院無從形成有罪之確信。此外，復查無其他積極證據足認被告有
    公訴人所指犯行，既不能證明被告犯罪，根據「罪證有疑，利於被告」之證據法
    則與前開說明，自應依法為被告無罪之判決。原審不察，遽為被告有罪之判決，
    即有未合。被告上訴意旨否認犯罪指摘原判決不當，為有理由，應由本院將原判
    決撤銷，改諭知被告無罪之判決，以期適法。
據上論斷，應依刑事訴訟法第三百六十九條第一項前段、第三百六十四條、第三百零
一條條第一項，判決如主文。
本案經檢察官王安明到庭執行職務。
中    華    民    國    九十一    年      十二      月      十一        日
                              臺灣高等法院刑事第七庭
                                  審判長法  官  吳  啟  民
                                        法  官  蘇  隆  惠
                                        法  官  施  俊  堯
右正本證明與原本無異。
如不服本判決，應於判決收受送達後十日內向本院提出上訴書狀，其未敘述上訴
之理由者並得於提起上訴後十日內向本院補提理由書（均須按他造當事人之人數
附繕本）。
                                        書記官  陳  彥  蕖
中    華    民    國    九十一    年      十二      月      十一        日
